臺灣高等法院刑事判決　　　　　　　　　　　　　九十三年度上訴字第一二九二號
　　上　訴　人　臺灣桃園地方法院檢察署檢察官
　　被　　　告　乙○○
　　選任辯護人　陳河泉律師
　　　　　　　　關維忠律師
右上訴人因被告殺人未遂等案件，不服臺灣桃園地方法院九十三年度訴字第三一號，
中華民國九十三年三月三十日第一審判決（起訴案號：臺灣桃園地方法院檢察署九十
二年度偵字第一五九四九號），提起上訴，本院判決如左：
    主  文
上訴駁回。
    事  實
一、乙○○與甲○○原均就讀於桃園縣青溪國民中學，民國（下同）九十二年二月初
    某日，二人在桃園縣桃園市○○路舊遠東百貨公司旁之「球霸撞球場」打球結識
    ，乙○○因染有毒癮缺錢購毒施用，竟萌意圖為自己不法所有之強盜犯意，計劃
    持刀向甲○○強盜財物，於九十二年三月二十五日晚間，撥打電話予甲○○，向
    其誆稱，有賺錢之管道而要其籌措現金，甲○○遂於九十二年三月二十六日下午
    十七時許，駕駛車號ＬＦ─八八一五號自用小客車，至國中同學卓文傑桃園縣桃
    園市鎮○街一一八號住處，借得新臺幣（下同）八萬元，於同日下午十八時許，
    開車持往乙○○桃園縣桃園市○○○路十三號住處，迄至同日晚間二十二時許，
    乙○○先於住處施用第一級毒品海洛因（乙○○施用第一級毒品部分，經臺灣桃
    園地方法院裁定令入勒戒處所觀察勒戒），藉以壯膽（乙○○尚未達心神喪失或
    精神耗弱之程度），再自廚房內攜出其家人所有在客觀上具危險性足以傷害人之
    生命、身體、安全連同柄長約二十八公分之兇器水果刀一支（非係槍砲彈藥刀械
    管制條例管制之刀械，該水果刀業已丟棄滅失而不存在），繼以接獲友人電話為
    詞，向甲○○訛稱，友人在中壢地區須持現款予友人觀看以確認出資誠意，要求
    甲○○駕車共赴中壢地區，於車行至中壢後，乙○○再改稱，友人現在桃園縣桃
    園市，二人再轉往桃園縣桃園市北埔夜市，抵達北埔夜市後，甲○○即依約交付
    八萬元現款予乙○○，由乙○○單獨下車持往驗資，甲○○則在車號ＬＦ─八八
    一五號自用小客車上等候，乙○○於甲○○交付八萬元下車後原擬逃逸，惟恐甲
    ○○查覺有異，且在鬧市易遭人當場攔捕，自忖尚非下手適當時機，遂於下車後
    五分鐘再返回車號ＬＦ─八八一五號自用小客車，並將八萬元交還予甲○○，因
    甲○○於取回八萬元後立即以手機致電卓文傑表示欲返還八萬元，並將款項置於
    車號ＬＦ─八八一五號自用小客車駕駛座旁之置物箱內，乙○○乃向甲○○稱，
    於返還前開款項前先駕車載其前往桃園縣八德市大湳地區搭載女友，俾誘騙甲○
    ○行至偏僻處所再持刀強盜，甲○○不疑有他，依指示而於翌日（二十七日）凌
    晨零時十分許，將車駛至桃園縣八德市○○路○段五八三巷八十九號前，其後因
    甲○○等待十分鐘仍不見乙○○之女友前來，乃以電話告知卓文傑其現與乙○○
    在一起並於大湳地區等會兒即將八萬元持往歸還，詎乙○○於甲○○掛掉電話後
    ，為求強盜前開八萬元現金，基於殺人之犯意，取出預藏之兇器水果刀一支朝甲
    ○○右頸要害部位先猛力砍刺一刀，甲○○抓住乙○○之手部並將乙○○推開以
    資防護，復打開車門擬往外逃跑，乙○○即拉住甲○○之衣服並持刀續再刺殺甲
    ○○一刀，造成甲○○受有上頸部傷口長約六公分之外頸動脈破裂出血、下頸部
    傷口長約二公分等兩處右頸部穿剌傷、出血，其後因掙扎間為甲○○脫扯掉衣服
    往車外逃逸，乙○○隨即持刀自後追躡，甲○○乃負傷逃至桃園縣八德市○○路
    ○段五八三巷一八九號「浴明精密工業有限公司」前，向在該處喝酒聊天之黃德
    津、呂泰奇尋求救助，乙○○始停止追殺，並返回車號ＬＦ─八八一五號自用小
    客車上自置物箱內取走八萬元後離去，以此強暴之方法致使甲○○達不能抗拒之
    程度而強行劫取甲○○置於車內之財物，甲○○於昏迷後經人送往財團法人長庚
    紀念醫院林口分院救治，到院時其昏迷指數達滿分十五分，幸及時由醫師進行手
    術搶救始倖免於死亡。甲○○出院後，於九十二年三月三十一日，持診斷證明書
    至桃園縣警察局八德分局告訴，而乙○○則逃匿無蹤，嗣因施用毒品案件為警查
    獲而在監所強制戒治時，經提訊出所始供承上情。
二、案經被害人甲○○告訴，由桃園縣政府警察局八德分局報告臺灣桃園地方法院檢
    察署檢察官偵查起訴。
    理  由
一、右揭事實，據被告乙○○於偵查、原審調查、審理中及本院調查、審理時供承不
    諱（見偵查卷三十背頁至三一、四一、四六至四七頁、原審卷二一至二三頁、三
    九至四一頁、本院九十三年六月二日準備程序二頁、九十三年六月二十九日審判
    筆錄九頁），核與告訴人甲○○之指述（見偵查卷十一至十三背頁、二七背頁至
    二八背頁、四一至四二頁，原審卷二三、四二頁）及證人卓文傑之證述（見偵查
    卷十五至十六頁）情節均相符，告訴人受傷後，曾逃至桃園縣八德市○○路○段
    五八三巷一八九號「浴明精密工業有限公司」向該公司之黃德津、呂泰奇尋求救
    助，有桃園縣政府警察局八德分局四維派出所查訪報告表在卷可據（見偵查卷四
    至五頁），而告訴人受有右頸部穿剌傷之傷害，亦有財團法人長庚紀念醫院林口
    醫學中心出院病歷摘要、診斷證明書附卷可稽（見偵查卷一至三、十四頁）。按
    頭頸部為人體之要害，持利刃之兇器水果刀近距離朝人體頸部砍刺，足以使人產
    生死亡之結果，被告亦自承其持刀刺傷告訴人的脖子時，確實知悉刺傷人的頸部
    會讓人流血致死（見原審卷二三頁，本院卷九十三年六月二十九日審判筆錄三頁
    ），被告持水果刀往告訴人脖子刺殺一刀後，因告訴人反抗擬往車外逃去時，被
    告復拉住告訴人再朝告訴人頸部砍刺第二刀，足徵被告主觀上確有置告訴人於死
    之殺人故意，再參諸卷附財團法人長庚紀念醫院（林口）分院九十二年十月二十
    九日（九二）長庚院法字第一二四五號函送之告訴人病情說明載有「甲○○君於
    九十二年三月二十七日至本院急診，依據病歷記載，當時係以自家車方式到院，
    昏迷指數為滿分十五分，體溫三七度三．脈搏九十次／分，呼吸二十次／分，血
    壓一一四／六七MMHG，診斷為右頸部穿剌傷、出血，病患傷口有兩處，一為上頸
    部，長六公分，造成外頸動脈破裂出血，另一為下頸部，傷口長二公分，依病患
    到院情形觀之，傷口出血如無立即處理止血，確實無法排除因流血過多而有生命
    危險之虞。」（見偵查卷第三七頁），顯見告訴人於昏迷後經人送醫急救，其到
    院時昏迷指數已達滿分十五分，幸及時由醫師進行手術搶救始未生死亡之結果。
二、被告雖辯稱，因染有毒癮而平素習於用毒，案發當時精神狀態因吸毒而遭受影響
    云云。惟按「所謂心神喪失或精神耗弱人之行為，係指其行為時在心神喪失或精
    神耗弱狀態中者而言，其有間發的精神病態者，即應以其行為是否出於心神喪失
    或耗弱狀態存在中，為不罰或得減之標準，不能由其犯罪後罹於精神病態，而與
    心神喪失或精神耗弱人之行為同論。」、又「精神是否耗弱，乃屬醫學上精神病
    科之專門學問，非有專門精神病醫學研究之人予以診察鑑定，不足以資斷定。」
    （最高法院二十九年度上字第八六六號、四十七年度臺上字第一二五三號判例參
    看）。查被告迄未陳明其有精神方面之疾病，其雖供稱於案發前曾施用第一級毒
    品海洛因（見原審卷二五、四○頁），且於原審調查時供稱：「（問：為何要用
    這種方式強盜甲○○之八萬元？事後用途？）我本來打算搶這筆錢用來買毒品，
    後來八萬元確實用來買毒品花用完畢，毒品也吸食完了。（問：自何時開始吸毒
    ？）從高中就開始施用毒品，我是施用第一級毒品海洛因。」（見原審卷四一頁
    ）。惟被告於案發當時既知於北埔夜市取得八萬元逃逸易遭人當場攔捕，自忖非
    下手良機而另藉詞前往大湳地區搭載女友誘使告訴人前往僻偏處所俾利強盜，其
    於本院審理時並坦承：「（問：你一開始就想要搶他的八萬元？）是的」、「（
    問：告訴人要把前還給出借人，所以你才拿刀刺殺他？）是的」（見本院卷九十
    三年六月二十九日審判筆錄九頁），顯見案發當時被告思慮堪稱周詳，難認其意
    識狀態，有何達於心神喪失或精神耗弱之地步。案發當天被告縱有吸毒，其施用
    之毒品量應不足導致精神狀態受影響。再被告刺殺告訴人又自後追躡告訴人，見
    告訴人逃至「浴明精密工業有限公司」有人處所時即停止攻擊，復返回車號ＬＦ
    ─八八一五號自用小客車取走置物箱內之八萬元，況被告自偵訊以迄原審調查、
    審理中，均能明確、清晰陳述案情，是被告於行為當時，其對外界事物之認識力
    、理解力與常人無異，足認被告行為時精神狀態尚屬正常，自不能以被告案發前
    曾施用第一級毒品，即認其犯罪時為精神耗弱或心神喪失之狀態，尚難認有阻卻
    責任之事由而藉此減免其刑責，從而被告上開辯稱因施用毒品意識模糊請求減輕
    其刑乙節（見原審卷四二頁），應非可採，亦無須將被告送專門精神病醫學研究
    之人予以診察鑑定，以斷定其是否屬心神喪失或精神耗弱之狀態，併此敘明。
三、復按結合犯以在前之罪為基本罪，在後之罪屬相結合之罪，至於犯罪行為是否既
    遂，在強盜罪為基本罪之結合犯，應以相結合罪之是否既遂為判定之標準，其強
    盜行為是否既遂則在所不問；再按刑法上殺人罪與傷害人致死罪之區別，本視加
    害人有無殺意為斷，被害人所受之傷害程度，固不能據為認定有無殺意之唯一標
    準，但加害人之下手情形如何，於審究犯意方面，仍不失為重要參考資料。（最
    高法院二十年非字第一０四號判例、六十九年臺上字第四九七六號、七十三年臺
    上字第二六六號、三三０號判決參看）。查被告於案發當時所持之水果刀全長約
    二十八公分，業據被告供明在卷（見原審卷四○頁），被告復持之刺殺告訴人受
    傷，該水果刀客觀上足以對人之生命、身體造成威脅，屬刑法第三百二十一條第
    一項第三款兇器之一種。又被告持兇器水果刀一支朝告訴人脖部連刺二刀，而人
    體之頭頸部係重要之部位，如受外力或銳器攻擊，客觀上足以危害生命，參以告
    訴人所受兩處右頸部穿剌傷、出血，如不立即處理止血，無法排除因流血過而有
    致命之危險，觀諸前述告訴人到達醫院時其昏迷指數達滿分十五分等情，被告下
    手之重可想而知，其主觀上欲殺害告訴人之犯意，至為明顯。但被告持兇器水果
    刀刺殺告訴人，並未生死亡之結果，而懲治盜匪條例第二條第二項、第一項第六
    款原就強劫而故意殺人未遂罪定有處罰規定，惟懲治盜匪條例已於九十一年一月
    三十日公布廢止，刑法第三百三十條之加重強盜罪、第三百三十二條之強盜殺人
    罪並經同日修正公布，懲治盜匪條例廢止後，自應回歸適用刑法之相關規定，而
    被告行為時之刑法第三百三十二條第一項強盜殺人罪之結合犯並無處罰未遂犯之
    規定，應認被告係犯強盜及殺人未遂二罪。核被告所為，係犯刑法第三百三十條
    第一項之攜帶兇器強盜罪及同法第二百七十一條第二項、第一項之殺人未遂罪。
    被告先後持兇器水果刀朝告訴人脖子刺殺二刀，係基於同一殺人犯意下之接續行
    為，應僅論以一罪。又被告殺害告訴人之目的係在便利強盜財物，堪認被告所犯
    攜帶兇器強盜罪及殺人未遂二罪間，有方法結果之牽連關係，應依刑法第五十五
    條之規定，從較重之殺人未遂罪處斷。被告乙○○持刀殺害告訴人，因告訴人經
    人及時送醫救治，未發生死亡結果，被告為殺人罪之未遂犯，依刑法第二十六條
    前段之規定，按既遂犯之刑減輕之。
四、原審審酌被告僅因缺錢購毒施用之犯罪動機、持刀砍刺告訴人以強盜其持有之財
    物、犯罪所得非鉅、犯後坦承犯行及被告知識程度、未曾受有期徒刑執行完畢之
    前科，惟有施用毒品之觀察、勒戒、強制戒治之素行，公訴人於原審論告時認被
    告坦承犯行，態度良好，若與告訴人達成和解，告訴人亦不反對時，請求從輕量
    刑（見原審卷四二頁）等一切情狀，適用刑法第二十六條前段、第二百七十一條
    第二項、第一項、第三百三十條第一項、第五十五條，判處被告有期徒刑七年二
    月，再以被告犯罪所用之兇器水果刀一支，然據被告陳明：「（問：水果刀是你
    的？）不是我買的，是我家裡的。」（見原審卷四○至四一頁），並非被告所有
    ，且案發後被告已將之丟棄而滅失並未扣案（見原審卷四○頁，本院卷九十三年
    六月二十九日審判筆錄五頁），該兇器水果刀一支非係屬槍砲彈藥刀械管制條例
    所定之管制刀械，爰不予宣告沒收，於理由中敘明，經核並無不合。
五、檢察官循告訴人之聲請提起上訴略以，原審量處被告有期徒刑七年二月過輕云云
    。惟查，被告犯後已坦承犯行，且於原審審理時已由其母林春英賠付告訴人十六
    萬元，有被告提出之安泰銀行桃園分行客戶存提紀錄查詢表附於本院卷可據，亦
    為告訴人所不爭執，另於本院審理時，被告又再給付八萬元予告訴人，經告訴人
    當庭表示同意和解（見本院卷九十三年六月二十九日審判筆錄七頁），被告犯後
    態度尚稱良好，公訴人於原審審理時亦有表示若有達成和解，請予從輕量刑，如
    前所述，堪認原審量刑並無失之於輕之情形，檢察官上訴核無理由，應予駁回。
據上論斷，應依刑事訴訟法第三百六十八條，判決如主文。
本案經檢察官李進誠到庭執行職務。
中　　　華　　　民　　　國　　九十三　　年　　　七　　　月　　 十三 　　日
                              臺灣高等法院刑事第三庭
                                  審判長法  官  張　連　財
                                        法  官  黃　金　富
                                        法  官  林　明　俊
右正本證明與原本無異。
如不服本判決，應於收受送達後十日內向本院提出上訴書狀，其未敘述上訴之理由者
並得於提起上訴後十日內向本院補提理由書（均須按他造當事人之人數附繕本）。
                                        書記官  蕭　進　忠
中　　　華　　　民　　　國　　九十三　　年　　　七　　　月　　 十四 　　日
附錄：本判決論罪科刑法條全文
刑法第二百七十一條第一項、第二項
殺人者，處死刑、無期徒刑或十年以上有期徒刑。
前項之未遂犯罰之。
刑法第三百三十條第一項
犯強盜罪而有第三百二十一條第一項各款情形之一者，處七年以上有期徒刑。
